【裁判字號】    94,上易,814
【裁判日期】    950307
【裁判案由】    清償借款
【裁判全文】
臺灣高等法院民事判決  94年度上易字第814號
    上  訴  人  乙○○○
    訴訟代理人  李文傑律師
                林建鼎律師
    被上訴人    丙○○
上列當事人間清償借款事件，上訴人對於中華民國94年8月16日
臺灣新竹地方法院94年度訴字第267號第一審判決提起上訴，經
本院於95年2月21日言詞辯論終結，判決如下：
    主      文
原判決關於駁回上訴人後開第二項之訴暨訴訟費用之裁判均廢棄。
被上訴人應給付上訴人新臺幣玖拾陸萬伍仟陸佰壹拾陸元。
其餘上訴駁回。
第一、二審訴訟費用由被上訴人負擔十分之七，餘由上訴人負擔
。
    事      實
甲、上訴人方面：
壹、聲明：
一原判決廢棄。
二被上訴人應給付上訴人新臺幣（下同）1,370,000元。
貳、陳述：除與原判決記載相同者外，補稱略以：
一被上訴人因屆期未還民國82年3月16日之借款2,000,000元（下
  稱系爭借款），於91年11月16日書立協議書，表明92年2月16
  日前清償系爭借款，及自88年3月16日起至91年3月16日止，按
  中央銀行利率計算之利息786,000元；嗣被上訴人屆期未清償
  ，兩造於臺灣新竹地方法院（下稱新竹地院）強制執行分配前
  ，協商除上開768,000元（兩造協商將上開786,000元減為
  768,000元）外，被上訴人應再清償系爭借款自82年3月16日起
  至88年3月15日，按年利率6%計算之利息610,000元（720,000
  元減為610,000元），共計1,370,000元，被上訴人在91年11月
  16日協議書影本背面書立字條簽名，並簽發同面額本票乙紙，
  交付伊收執，顯見兩造確有協議溯及自借款之日（即82年3月
  16日）起算利息至92年3月底止，共計1,370,000元。
二又上開1,370,000元中之1,080,000元為系爭借款自82年3月6日
  至91年3月16日之利息，餘290,000元則為另筆400,000元借款
  之部分本金。
三伊於92年10月9日債權計算書、92年10月13日陳報狀及92年11
  月26日聲明異議狀，對分配表所列自88年3月17日至92年11月3
  日，按年利率5%計算之利息463,869元聲明異議，表示利息應
  更正為自82年3月16日起算至92年3月底止，共計1,370,000元
  ，嗣因伊僅能分配取得2,000,000元，而不再爭執。
四支付命令聲請狀記載1,370,000元係本金，係律師誤載，伊業
  於原審第一次言詞辯論期日更正為利息，自不得逕為不利之認
  定。
五被上訴人於91年11月15日協議書載明: 「向乙○○○抵押借款
  新臺幣200萬元正時逾甚久至今仍未清償」等語, 足證被上訴
  人主張分別於86年7月19日、8月27日、11月19日、12月22日償
  還伊本金250,000元、130,000元、150,000元及100,000元共計
  630,000元並不實在。
六被上訴人簽發本票清償系爭借款利息1,370,000元，該筆利息
  自不在拍賣抵押物執行債權範圍，故伊分配取得之2,000,000
  元應全部抵充本金。
、證據：除援用原審提出者外，補提債權計算書、陳報狀、聲
    明異議狀、臺灣高等法院94年度上字第176號民事判決、新
    竹地院92年執字第2426號拍賣抵押物強制執行事件92年12月
    23日筆錄、新竹地院檢察署94年偵字第370號不起訴處分書
    、臺灣高等法院檢察署94年上聲議字第1543號駁回再議處分
    書為證，並聲請訊問證人甲○○。
乙、被上訴人方面：
壹、聲明：上訴駁回。
貳、陳述：除與原判決記載相同者外，補稱略以：
一字條係兩造商談時未定案之草稿，伊未蓋章，無從認定兩造協
  議溯及自借款之日（即82年3月16日）起算利息至92年3月底止
  ，共計1,370,000元。
二伊於86年7月19日、8月27日、11月19日、12月22日分別償還上
  訴人本金250,000元、130,000元、150,000元及100,000元共計
  630,000元，尚欠本金1,370,000元，依年利率5%計息，自88年
  3月17日起至92年3月16日止，利息為274,000元，伊因上訴人
  懇求並未對分配表所列本金2,000,000元及利息463,836元聲明
  異議。
三伊積欠上訴人本金1,370,000元及利息274,000元，共計1,644,
  000元，而上訴人業於拍賣抵押物執行事件中分配取得2,000,0
  00元，無由再向伊求償。
、證據：除援用原審提出者外，補提臺灣土地銀行新竹分行交
    易明細表4紙為證。
丙、本院依職權向新竹地院調閱該院92年度執字第2426號拍賣抵
    押物執行事件案卷，依聲請訊問證人甲○○。
    理      由
一按不變更訴訟標的，而補充或更正事實上或法律上之陳述者，
  非為訴之變更或追加，民事訴訟法第256條定有明文。本件上
  訴人於原審主張1,370,000元係系爭借款之利息，於本院改稱
  係系爭借款之利息1,080,000元與另筆借款中部分本金290,000
  元之總和，前後陳述固有不同，惟其於原審請求時即提出協議
  書、本票及字條為據，堪認其依據兩造之協議請求被上訴人給
  付上開金額，是本件訴訟標的應為履行協議，而上訴人前後之
  陳述乃為更正事實上及法律上之陳述，非為訴之變更，合先敘
  明。
二上訴人主張：被上訴人於82年3月16日向伊借用系爭借款，且
  為擔保系爭借款之返還，以其與訴外人胡其鋒共有之坐落於新
  竹市○○段984地號（重測前為青草湖段253-1地號）土地應有
  部分5分之2（下稱系爭984地號土地），設定2,000,000元之最
  高限額抵押權予伊；被上訴人屆期未依約清償，兩造乃於91年
  11月16日協議，被上訴人於92年2月16日前，清償系爭借款本
  金及自88年3月16日起至91年3月16日止，依年利率6%計算之利
  息786,000元，被上訴人並於協議當日書立協議書；豈料被上
  訴人屆期又未依約清償，兩造遂再次達成協議，約定溯及自借
  款之日起算利息，被上訴人應清償伊自82年3月16日起至92年3
  月底所積欠按年利率6%計算之利息併同另筆400,000元之借款
  本息，折計為1,370,000元，被上訴人並簽發面額1,370,000
  元本票，交予伊收執；未料，伊於到期日向被上訴人提示該本
  票，仍無法獲得清償等情，爰依清償借款之法律關係，求為命
  被上訴人如數給付之判決（上訴人於原審請求自92 年2月27日
  起至清償日止加計法定遲延利息部分，業於本院捨棄）。
三被上訴人則以：兩造並未協議溯及自借款之日起算利息至92
  年3月底止，系爭借款業已部分清償，伊積欠上訴人本金只
  1,370,000元並依年利率5%計算，自88年3月17日起至92年3月
  16 日止之利息274,000元，共計1,644,000元，而上訴人業於
  拍賣抵押物執行事件中分配取得2,000,000元，無由再向伊求
  償等語，資為抗辯。
四兩造不爭執之事項
(一)被上訴人於82年3月16日向上訴人借用系爭借款，且為擔保系
  爭借款之返還，以其與訴外人胡其鋒共有之系爭984號土地，
  設定2,000,000元之最高限額抵押權予上訴人，並立有借據乙
  紙，其上載明「自82年3月16日起至88年3月16日止免支付利息
  」、「貸款未還清前不予取銷抵押權之設定」等語（借據，原
  法院支付命令卷4頁）。
(二)因被上訴人並未屆期清償，是兩造於91年11月16日達成協議，
  被上訴人同意於92年2月16日前，清償依中央銀行年利率計算
  系爭借款自88年3月16日起至91年3月16日止之利息共計786,
  000元，及系爭借款本金，被上訴人並於協議當日書立協議書
  （協議書，原法院卷22頁背面）。
(三)被上訴人在上開協議書影本背面（即原判決所指之字條）記載
  「本票金額壹佰柒萬元其與本借據柒陸捌仟元之差額部分陸
  拾壹萬乃係前期包含在內之利息」之文字，並於該段文字後簽
  名，復於簽名後，繼續記載「壹佰柒萬元之利息乃係82年設
  定開始至九二年三月底止」，並曾簽發面額壹佰拾柒萬元、
  未載發票日、到期日92年2月26日之本票乙紙（本票、字條、
  本院勘驗筆錄，原法院支付命令卷5頁、原法院卷22頁、本院
  卷84頁）。
(四)上訴人因被上訴人未依約清償借款，乃聲請新竹地院裁定准予
  拍賣系爭984號土地，裁定確定後，並持以向該院聲請強制執
  行（案列該院92年度執字第2426號），經該院查封、拍賣，於
  製作分配表時，將被上訴人抵押債權（即系爭借款）之利息列
  計為463,836元（期間自88年3月17日至92年11月3日止按年息
  5% 計算），上訴人獲分配金額為2,000,000元及執行費用
  19,536 元，不足額463,836元，上訴人並已於93年1月15日領
  取（強制執行事件分配表，原法院卷13頁）。
(五)上訴人於94年3月14日向原法院聲請支付命令時，於聲請狀內
  載明被上訴人向上訴人借款2,000,000元，經部分償還後，尚
  欠上訴人1,370,000元未還，雙方約明被上訴人應於92年2月26
  日前還清，為此，被上訴人乃簽發票面金額1,370,000元之本
  票，詎料，屆期被上訴人仍未依約償付等語，並提出上開借據
  及被上訴人所簽發未載發票日期、到期日92年2月26日、面額
  1,370,000元之本票等影本各乙紙為證（見原法院支付命令卷
  ）。
(六)嗣上訴人於原法院94年6月21日第一次言詞辯論期日時，更正
  上開1,370,000元為利息，並提出字條及本票影本為證（字條
  及本票影本，見原法院卷22頁）。
五本件爭點及本院判斷
(一)兩造有無協議約定溯及自借款之日（即82年3月16日）起算利
  息，即自82年3月16日起至92年3月底之利息，共計1,370,000
  元？查，
1.被上訴人向上訴人借用系爭借款後，因未依約清償，兩造於91
  年11月16日達成協議，被上訴人應於92年2月16日前，清償自
  88年3 月16日起至91年12月31日止共計786,000元利息，為兩
  造所不爭，已如上述，而上訴人主張因被上訴人屆期仍未依約
  清償，兩造又約定溯及至借款之日（即82年3月16日）起算利
  息，故被告應清償上訴人自82年3月16日起至93年3月底共計
  1,370,000元利息，業據其提出由被上訴人書寫之該字條一紙
  為證，且被上訴人亦自認該字條係由其所書寫，雖辯稱係受上
  訴人之夫甲○○脅迫所立云云，然業經上訴人之夫甲○○於本
  院到庭否認，被上訴人就此亦未提出任何證據以為證明，所辯
  自不足採。被上訴人又辯稱：字條僅為兩造協商時之內部草稿
  資料，卻遭上訴人之夫擅自取走，並非屬於兩造達成之約定云
  云，然查，契約之成立本不以署名畫押為要件，故凡當事人間
  締結契約，其書面之形式雖不完全，而能以其他方法，足以證
  明其意思已有合致之表示者，自無妨於契約之成立，當然發生
  法律上之效力（最高法院20年上字第1727號判例意旨參照），
  前開字條固無被上訴人之簽名蓋章，亦未記載書立之日期，更
  未標明此字條之性質（如協議書、切結書等），尚難將該字條
  認係依兩造另行約定所簽立之協議書，惟由上訴人親筆在上揭
  協議書影本背面（即前開字條）上記載：「本票金額壹佰柒
  萬元其與本借據柒陸捌仟元（註應係柒拾陸萬捌仟元之簡略）
  之差額部分陸拾壹萬乃係前期包含在內之利息」、「壹佰柒
  萬元之利息乃係82年設定開始至九二年三月底（原判決誤載為
  92年元月底）止」等文字，並曾簽發面額1,370,000元、未載
  發票日、到期日92年2月26日之本票乙紙交付被上訴人，再參
  以兩造於新竹地院92年度執字第2426號強制執行程序中：(1)上
  訴人於92年3月20日聲請強制執行後，先於92年4月25日具狀陳
  稱債務人應付之利息自88年3月16日至91年底止計為786,000元
  ，並提出上揭協議書為證，嗣抵押土地拍定（92年10月2日）
  後，又於92年10月9日債權計算書及同年月13日陳報狀均陳稱
  抵押債權利息自82年3月16日起至92年10月2日止按年息5% 計
  算，共計1,053,698元，再於92年11月26日具狀對新竹地院民
  事執行處92年11月7日製作之分配表中所列利息金額463,869元
  聲明異議稱：「‥‥按借款人丙○○、胡其峰向債權人借款新
  台幣二百萬元，雙方約定如於八十八年三月十六日償清，則借
  款免付利息，以維友誼。但借款人卻違約未如期償還。因是之
  故，原有借款利息仍照算，而未予免除，經雙方於九十二年三
  月間會算結果，自民國八十二年三月起至民國九十二年三月止
  ，借款人應給付利息總額為新台幣一百三十七萬元‥‥」等語
  ，並提出前述字條及本票為證，及聲請將分配表內利息部分更
  正為1,370,000元，嗣於92年12月11日執行調查筆錄，因法官
  諭知上訴人是設定最高限額2,000,000元，法院亦分配2,010,
  000餘元，縱使再列入利息、違約金，在本案亦無從列計，上
  訴人同年月15日遂撤回其異議（見上開執行卷53-5 6、128、
  154-158、219-220、224-226、238-240頁），可知上訴人前後
  陳報之利息金額固有不同，惟其就系爭借款本金及利息未曾受
  償之事實則始終一致，(2)被上訴人於接獲新竹地院民事執行處
  92年11月7日製作之分配表後，先於92年12月1日具狀稱：「‥
  ‥自貸款日起利息依照口頭約定每月均付貳萬元現金，依照民
  間借貸習俗付息一般都未索取收據，及自89年3月起因無收入
  ，而停付息，債權人亦同意免收利息，‥‥債權人之訴求自88
  年3月17日起至92年11月3日止計1693日利息463,863元（債務
  人收受分配表方知）此款依約定應不能計收，同時其所列日期
  與實際相差一年多，因此亦多計壹拾壹萬餘元，‥‥」，惟嗣
  於同年月23日執行調查筆錄則表示對於上訴人之分配部分無意
  見，可先發款給上訴人等語（執行卷228、244-245頁），被上
  訴人均不爭執系爭借款本金未清償之事實等情，業經本院依職
  權調取上開執行卷宗查明屬實，是被上訴人主張：因被上訴人
  於91年11月16日協議後，仍未依約屆期清償，兩造乃於新竹地
  院強制執行分配前，協商除上開768, 000元（即原協議之利息
  786,000元減為768,000元）外，被上訴人應再支付系爭借款自
  82年3月16日起至88年3月15日止之利息610,000元，共計1,370
  ,000 元等語，即非無可採。故依上開字條及本票，應足為兩
  造確另有協議系爭借款利息計算溯及自借款之日（即82年3月
  16日）起至92年3月底止，共計1,370, 000元之證明。
2.原法院雖以：茍上訴人上開主張屬實，在上訴人於92年4月25
  日向新竹地院民事執行處陳報債權憑證時，為何並未提出字條
  ，亦未表明兩造已另有達成協議情事，及上訴人其後於92年10
  月13日所提陳報狀，雖將應受分配之利息範圍，改自82年3月
  16日起算至92年10月2日止，惟係主張依據法定利率計算，並
  未說明該字條記載之計算方式，更未提出上開字條，以致計算
  之利息金額亦與上開字條計算之金額不同為由，而認被上訴人
  辯稱：上開字條僅為兩造商談時未定案之草稿，並無從作為約
  束兩造協議之證明等語，為可信。惟按解釋契約，固須探求當
  事人立約時之真意，不能拘泥於契約之文字，但契約文字業已
  表示當事人真意，無須別事探求者，即不得反捨契約文字而更
  為曲解（最高法院17年上字第1118號判例意旨參酌）。本件被
  上訴人既於字條上載明1,370,000元之利息乃係82年設定開始
  至92年3月底止，其意甚為明確，且若僅係未定案之草稿，則
  為何被上訴人會簽發同面額之本票乙紙，由此足見兩造確有就
  系爭借款之利息進行會算並達成協議，並如上述，而關於兩造
  如何會算得出上開金額，因事涉當時兩造考量各種因素（包含
  情感、經濟等因素）所為之磋商、讓步，自難以本金乘以利率
  之計算方式而可完整說明，至於上訴人何時提出請求，則涉及
  上訴人權利行使之考量，自難以上訴人延遲提出字條及計算之
  金額不同，而遽認兩造並無利息溯及起算之約定。是原判決上
  開認定，顯與卷附事證未符，自有未合。
3.又上訴人於上揭強制執行分配後之94年3月14日聲請支付命令
  時，於聲請狀內載明被上訴人向上訴人借款2,000,000元，經
  部分償還後，尚欠上訴人1,370,000元未還等語，及上訴時原
  稱1,370,000元係系爭借款利息與另筆400,000元借款本息之折
  計，復於本院言詞辯論時改稱1,370,000元係系爭借款之利息
  1,080,000 元與另筆400,000元借款之部分本金290,000之和等
  語，前後陳述縱有不一，惟本件上訴人係依據兩造之協議而有
  所請求，如上述，而其訴訟標的既未變更，在當事人僅就事實
  上或法律上之陳述有所更正，應無礙於法院之認定（最高法院
  19年上字第786號判例意旨參酌）。況且，上訴人於原審第一
  次言詞辯論期日經審判長提示分配表並闡明後已陳明：強制執
  行獲分配之2,000,000元係系爭借款本金，而系爭1,370,000
  元則係利息等語（見原法院卷18頁），是上訴人主觀上認知其
  於強制執行程序中受分配之2,000,000元，是系爭借款之本金
  （此與法律規定不符，如後述），而無論是分配表所列之利息
  或系爭1,370,000元利息均未受清償，就系爭借款之全部債權
  而言，確係僅受部分償還無誤，原審在闡明當事人之真意，仍
  以上訴人於聲請狀為借款部分償還之記載，逕認是借款本金之
  部分償還，自有未當。又依字條上記載「本票金額壹佰柒萬
  元其與本借據柒陸捌仟元之差額部分陸拾壹萬乃係前期包含在
  內之利息」、「壹佰柒萬元之利息乃係82年設定開始至九二
  年三月底止」之文字觀之，顯係就系爭借款計算應付之利息，
  並未言及另筆400,000元借款之計息結果，是上訴人於本院更
  正稱該1,370,000元係系爭借款利息與另筆400,000元借款本息
  之折計或與該筆借款本金之總和等語，與字條記載內容未符，
  亦無證據證明其前開更正之陳述為真，自不足採，惟此僅為事
  實上陳述之更正，並未變更其訴訟標的，如前述，自不影響本
  院依上訴人請求被上訴人依兩造協議履行所為之認定。
4.綜上，系爭1,370,000元係因被上訴人屆期未清償系爭借款，
  兩造乃另約定溯自82年3月16日起至92年3月底止之利息總和，
  應堪認定。
(二)系爭1,370,000元利息已否清償？
  查，被上訴人雖主張伊分別於86年7月19日、8月27日、11月
  19日、12月22日償還上訴人系爭借款250,000元、130,000元、
  150,000元及100,000元共計630,000元，惟為上訴人所否認，
  且依被上訴人於91年11月15日協議書記載: 「向乙○○○抵押
  借款新臺幣200萬元正時逾甚久至今仍未清償」等語, 及其於
  前開強制執行程序中對系爭借款（含本金及利息）未受清償之
  事實不予爭執，如上述，足證被上訴人上揭主張並不足採。因
  此，在新竹地院92年度執字第2426號拍賣抵押物執行事件實行
  分配前，上訴人就系爭借款並未受有任何清償，應可認定。而
  上訴人在上開強制執行程序中已獲分配2,000,000元（含執行
  費用19,536元，則為2,019,536元），並經上訴人於93年1月15
  日領取，如前述，雖上訴人主張受償者均為系爭借款之本金，
  惟按清償人所提出之給付，應先抵充費用，次充利息，次充原
  本，民法第323條前段定有明文，依分配表之記載，屬於上訴
  人部分之債權，除系爭借款本金2,000,000元外，尚有自88年3
  月17日起至92年11月3日止按法定利率年息5%計算之利息計463
  ,836 元，是上訴人受分配之2,000,000元（已扣除費用），應
  先抵充利息463,836元，餘額1,536,164元，始充系爭借款本金
  ，上訴人認利息均未受償，自屬有誤。然上開利息之計算期間
  （自88年3月17日起至92年11月3日止），與系爭1,370,000元
  利息之計算期間（自82年3月16日起至92年3月31日止）對照，
  重複計息期間僅為88年3月17日起至92年3月31日止計1476日，
  如按法定利率5%計算之利息為404,384元（2,000,000x5%x1476
  /365=404,384元，元以下四捨五入）。因此，系爭1,370,000
  元利息於上開強制執行程序中僅受償404,384元，應尚有餘額
  965,616元之利息未還。
六綜上所述，兩造既協議被上訴人應給付上訴人系爭借款之利息
  1,370,000元，扣除上訴人經強制執行受分配之利息404,384元
  後，尚餘965,616元，則上訴人依兩造之協議，請求被上訴人
  給付上開之利息餘額，即無不合，其超過此部分請求，則屬無
  據。原審未察，遽為駁回上訴人上開應為准許部分，尚有未洽
  ，上訴意旨，指摘此部分原判決不當，求予廢棄，非無理由，
  爰由本院廢棄此部分原判決，改判如主文第二項所示。至原判
  決駁回上訴人超過上開應准許部分，理由雖有不同，惟結論並
  無二致，仍應予維持，上訴意旨，指摘此部分原判決不當，聲
  明廢棄，並無理由，應予駁回。
七本件法律關係已經明確，兩造其餘陳述，無礙本院判斷，爰不
  再一一論述，附此敘明。
八據上論結，本件上訴為一部有理由，一部無理由。依民事訴訟
  法第449條第2項、第450條、第79條，判決如主文。
中    華    民    國    95    年    3     月    7     日
                              民事第九庭
                                  審判長法  官  黃熙嫣
                                        法  官  呂太郎
                                        法  官  楊力進
正本係照原本作成。
不得上訴。
中    華    民    國    95    年    3     月    7     日
                                        書記官  劉家聲


司法院資訊處製作；財團法人民間司法改革基金會備份。
